臺灣桃園地方法院民事判決　　　　　　　94年度保險字第30號
原　　　告　丁○○
　　　　　　丙○○○
共　　　同
訴訟代理人　韓邦財律師
　　　　　　陳怡如律師
被　　　告　美商美國安泰人壽保險股份有限公司台灣分公司
法定代理人　乙○○
訴訟代理人　袁健峰律師
上列當事人間請求給付保險金事件，本院於民國94年12月13日言
詞辯論終結，判決如下：
    主  文
被告應給付原告新臺幣陸佰壹拾柒萬零肆佰參拾伍元，及自民國
九十四年四月二十一日起至清償日止，按年息百分之十計算之利
息。
訴訟費用由被告負擔。
本判決於原告以新臺幣貳佰零陸萬元為被告預供擔保後，得為假
執行。但被告如以新臺幣陸佰壹拾柒萬零肆佰參拾伍元為原告供
擔保，得免為假執行。
    事  實
甲、原告方面：
壹、聲明：除假執行供擔保金額外，如主文所示。
貳、陳述：
一、訴外人游淑芳前以其自己為被保險人，與被告分別訂立如附
    表所示之保險契約2 份（下稱系爭保險契約），總保險金額
    為新臺幣（下同）6,450,435 元，並均以原告即訴外人游淑
    芳之父、母為受益人。嗣訴外人游淑芳於民國94年3 月23日
    上午7 時32分許，不幸因意外自中央大學教學大樓高處墜落
    地面，致全身多處創傷死亡，原告即依系爭保險契約於94年
    4 月5 日向被告申領保險理賠，被告於同年月9 日先行賠付
    部分壽險金額290,109 元予原告，其餘保險金6,170,435 元
    （下稱系爭保險金）則告知原告須待訴外人游淑芳死亡原因
    確定後再作決定。詎被告嗣後竟以訴外人游淑芳此次死亡事
    故係屬自致行為，無法認定為外來突發的意外事故所導致，
    非屬保險範圍云云為由而拒絕理賠。
二、訴外人游淑芳之墜樓地點係其每日上班打卡報到之地點，而
    其平日按時上下班，生活單純，更將於次月即94年4 月16日
    與男友即訴外人甲○○訂婚，喜帖、喜餅均已備妥，且於本
    件保險事故發生前一日尚與訴外人甲○○雙雙至銀樓看訂婚
    戒指，並定事故發生之後1 日即94年3 月24日再前往銀樓選
    購，種種喜悅之情，是其絕無輕生之理。況於事故發生時，
    有學生聽到呼救之聲音，故其係意外墜樓至為明確。
三、原告於94年4 月5 日即已交齊申領保險金之證明文件予被告
    ，被告卻僅於94年4 月9 日給付壽險部分保險金290,109 元
    ，系爭保險金迄今拒付，是以依保險法第34條之規定，本件
    遲延利息應自原告提出文件之94年4 月5 日後第16日即94年
    4 月21日起至清償日止，按年利率10% 計算。
四、綜上所述，原告爰依保險法第34條、第131 條之規定及系爭
    保險契約之法律關係，訴請判決如聲明所示。
參、證據：提出美商美國安泰人壽保險單2 份、相驗屍體證明書
    1 紙、安理四字第9408077 號函1 紙、最高法院93年度台上
    字第2391號民事判決1 份、外國公司認許表1 份、連線郵局
    電腦託收票據收據4 紙、銓敘部函1 份、公務人員遺族撫卹
    金證書1 紙（均為影本）、原告戶籍謄本1 份，並聲請訊問
    證人甲○○。
乙、被告方面：
壹、聲明：駁回原告之訴，如受不利判決，被告願供擔保，請准
    宣告免為假執行。
貳、陳述：
一、依系爭保險契約中增額終身壽險之意外傷殘保險附約第7條
    規定：「被保險人於本附約有效期間內，因遭受意外傷害事
    故，致其身體蒙受傷害而死亡、殘廢、失能或接受醫療時，
    本公司依照本附約的約定，給付保險金。前項所稱意外傷害
    事故，指非由疾病引起之外來突發事故」，並無舉證責任倒
    置之特約，故就被保險人究有無因遭受外來突發事故以致死
    亡之結果，依最高法院17年上字第917 號判例及最高法院43
    年台上字第377 號判例意旨，自應由主張權利之原告先負舉
    證責任，方屬適法。
二、又原告所爰引之最高法院93年度台上字第2391號民事判決固
    謂凡事故不屬於內在原因者，除非保險契約特予除外，否則
    均應屬意外承保範圍，職此，若意外保險契約之受益人，已
    能證明被保險人之死亡非屬內在原因者，即應認為受益人已
    盡舉證責任。然舉意外致傷殘之案件為例，當原告主張其遭
    受外來突發事故而成傷成殘，其傷害顯然絕非出自內在原因
    ，然法院均要求原告應就傷害非係原告自己故意造成乙節負
    舉證責任。是以，本件原告至少應就訴外人游淑芳遭受如何
    之意外先行主張及舉證，而非謂其事前毫無自殺跡象，即謂
    其必係出於意外而死亡，並推由被告應負舉證之責。而依訴
    外人游淑芳墜樓之現場照片觀之，無論其係從志希館頂樓或
    4 樓之研究生室墜下，以該建築設有相當高度之圍牆為安全
    維護觀之，應可排除其失足墜樓之可能，故其死因，唯有自
    殺及他殺2 種可能，以其生活背景觀察，應無與人結下重怨
    引發殺機之可能，故本件訴外人游淑芳應為自殺。為此，請
    為判決如答辯聲明所示。
參、證據：提出系爭保險契約條款2 份、照片4 張（均為影本）
    。
    理  由
壹、程序方面：按不變更訴訟標的，而補充或更正事實上或法律
    上之陳述者，非為訴之變更或追加，民事訴訟法第256 條定
    有明文。本件原告起訴時，就事實上之陳述，初係主張略以
    ：被告於94年4 月9 日先行賠付部分壽險金額28萬元予原告
    等語，嗣於本院審理中，不變更其訴訟標的而更正其事實上
    之陳述為被告先行賠付部分壽險金額為290,109 元（見本院
    94年11月1 日言詞辯論筆錄），是其所為更正事實上陳述之
    部分，依上開法律規定，自非為訴之變更或追加，此先敘明
    。
貳、實體方面：
一、本件原告起訴主張，訴外人游淑芳前與被告訂立系爭保險契
    約，並均以原告即訴外人游淑芳之父、母為受益人。嗣訴外
    人游淑芳於94年3 月23日上午7 時32分許，意外自中央大學
    教學大樓高處墜落地面死亡，原告即於94年4 月5 日向被告
    申領系爭保險契約之保險金，然被告僅先給付部分壽險金額
    290,109 元，所餘系爭保險金則以訴外人游淑芳之死亡係屬
    自致行為而拒絕理賠，惟訴外人游淑芳之生活單純，更將與
    訴外人甲○○訂婚，是其絕無輕生之理。爰依保險法第34條
    、第131 條之規定及系爭保險契約約定之法律關係，訴請判
    決如聲明所示等語。
二、被告則以：依系爭保險契約中增額終身壽險之意外傷殘保險
    附約第7 條之規定，並無舉證責任倒置之特約，故就被保險
    人究有無因遭受外來突發事故以致死亡之結果，依最高法院
    17年上字第917 號判例及最高法院43年台上字第377 號判例
    意旨，應由主張權利之原告先負舉證責任。而依訴外人游淑
    芳墜樓之現場照片有相當高度之圍牆觀之，應可排除失足墜
    樓之可能，其又無與人結怨引發殺機之可能，故本件訴外人
    游淑芳應為自殺等語，資為抗辯。
三、兩造所不爭執之事項：
（一）訴外人游淑芳前曾與被告訂立系爭保險契約，總保險金額
      為6,450,435 元，並均以原告即訴外人游淑芳之父、母為
      受益人之事實，有保險單2 份（見本院卷第10至19頁）、
      要保書1 份（見本院卷第20至25頁）及保險契約條款2份
      （見本院卷第37至71頁）、戶籍謄本1 份（見本院卷第74
      至76頁）附卷可稽。
（二）訴外人游淑芳於94年3 月23日上午7 時32分許，自中央大
      學教學大樓高處墜落地面，致全身多處創傷而出血性休克
      死亡之事實，則有臺灣桃園地方法院檢察署相驗屍體證明
      書1紙在卷可憑（見本院卷第26頁）。
（三）原告於訴外人游淑芳死亡後，已於94年4 月5 日向被告申
      領系爭保險契約之保險理賠，而被告於同年月9 日先給付
      壽險部分之保險金290,109 元予原告，系爭保險金則迄未
      給付之事實，亦有被告理賠服務處寄予原告之安理四字第
      9408077 號信函1 紙（見本院卷第27頁）、郵局託收票據
      收據4 紙（見本院卷第86、87頁）附卷足證。
（四）關於原告所主張系爭保險契約之保險金合計為6,450,435
      元，有上述系爭保險契約之記載可稽，而扣除被告所已給
      付之290,109 元後，所餘保險金計算上應為6,160,326 元
      （0000000 －000000＝0000000）， 然原告所主張之聲明
      金額即被告未付之系爭保險金金額為6,170,435 元，與上
      開計算之結果雖不相符合，惟查，系爭保險契約中安泰靈
      活理財變額保險之部分，被告所應給付之「身故保險金」
      ，在投保本保險乙型者，係按保險金額與保單帳戶價值之
      和給付身故保險金，故其金額自大於約定之保險金額，此
      觀系爭保險契約中安泰靈活理財變額保險保險單條款第14
      條第1 項第2 款之規定自明；況原告所聲明被告未付之系
      爭保險金金額復為被告所不爭執，是自應逕行認定為真實
      ，亦此敘明。
四、兩造於本院94年11月1 日第1 次言詞辯論期日時（見本院卷
    第35頁），協議簡化爭點為：訴外人游淑芳究係自殺或非自
    殺而死亡？
五、本院之判斷：
（一）按當事人主張有利於己之事實者，就其事實有舉證之責任
      ，民事訴訟法第277 條前段定有明文。且按原告對於自己
      主張之事實已盡證明之責後，被告對其主張，如抗辯其不
      實並提出反對之主張者，則被告對其反對之主張，亦應負
      證明之責，此為舉證責任分擔之原則；主張法律關係存在
      之當事人，僅須就該法律關係發生所須具備之特別要件，
      負舉證之責任，至於他造主張有利於己之事實，應由他造
      舉證證明，最高法院18年上字第2855號、48年台上字第
      887 號判例意旨足資參照。
（二）又意外傷害保險乃相對於健康保險，健康保險係承保疾病
      所致之損失；意外傷害保險則在承保意外傷害所致之損失
      。人之傷害或死亡之原因，其一來自內在原因，另一則為
      外在事故（意外事故）。內在原因所致之傷害或死亡，係
      指被保險人因罹犯疾病、細菌感染、器官老化衰竭等身體
      內部因素所致之傷害或死亡；至外來事故（意外事故），
      則係指內在原因以外之一切事故而言，其事故之發生為外
      來性、偶然性，而不可預見，除保險契約另有特約不保之
      事項外，意外事故均屬意外傷害保險所承保之範圍（最高
      法院92年度台上字第2710號裁判意旨足供參照）。
（三）經查，本件被保險人即訴外人游淑芳於前揭時、地自高處
      墜樓死亡時，係於上班時間前剛至其上班地點，自屬其正
      常上班之作息時間、地點無誤，有銓敘部94年5 月20日部
      退三字第0942502239號函、公務人員遺族撫卹金證書各1
      份在卷足憑（見本院卷第90至92頁），則客觀上即難認其
      有何自殺之意圖，況訴外人游淑芳業已決定於94年4 月16
      日與證人甲○○訂婚，且更有日後結婚之打算，並經證人
      甲○○於本院94年12月13日言詞辯論時到庭結證稱：「（
      問：預定何時與游淑芳訂婚？）民國94年4 月16日。」、
      「（問：有沒有要結婚？）有，日期沒有決定，但是有決
      定大約是在8 月間。」等語在卷足憑（見本院卷第99頁）
      ；證人甲○○並進而證稱：「本來在3 月22日要去看（訂
      婚戒指），但是因為那天他姐姐沒有空，且那間金飾店是
      他姐姐認識的，有跟他姐姐說沒有什麼貨色，所以沒有去
      ，決定延到24日才去看。」、「（問：你印象中游淑芳有
      沒有輕生的念頭，或對生活灰心的情況？）沒有。」、「
      …我們在交往期間，我們都沒有爭吵…他的前婚姻中原來
      法院的判決是一人一個小孩，但是為了不忍心兩個小孩分
      開，所以後來兩個都給他前夫帶，游每月的第2 、4 兩個
      星期去帶小孩回桃園過週末。」等語，亦足認訴外人游淑
      芳於本件事故前，其生活上並無何特殊不如意之處，且其
      有正常工作，每月並有2 個週休假日須與其小孩同過，加
      以婚事將屆，一般人心情應均甚為愉快，故在客觀上實無
      尋短之理由可覓。
（四）再訴外人游淑芳墜樓之地點雖為一高樓建築，且在可能墜
      樓之樓層陽台均有短牆為安全阻隔，頂樓亦然，有被告提
      出之照片影本4 張在卷可按（見本院卷第84、85頁），然
      一般墜樓之原因容有多端，除故意跳樓外，亦有可能係欲
      撿拾物品不慎失足，或因見聞異常之聲響、景觀而好奇觀
      看，致重心不穩跌落，甚或驟遇某種危險情況，急欲避險
      而攀牆致滑落地面等原因，均難予以排除，非必以墜樓處
      有圍牆阻隔即可認為不可能出於意外，是被告徒執上情，
      即認訴外人游淑芳係欲自殺而跳樓死亡，非但不能提出其
      他證據以實其說，更流於武斷主觀，實不足採。
（五）至被告雖聲請本院調閱訴外人游淑芳事發當天及前一天之
      電話通聯紀錄，並聲請在臺灣桃園地方法院檢察署檢察官
      相驗訴外人游淑芳之案件偵查終結後，加以調卷參核其中
      所附證據資料。惟電話通聯紀錄僅足得知訴外人游淑芳當
      時與何支電話有通話之聯繫及其通話之時間長短，並不能
      得知通話內容為何，而縱已了解訴外人游淑芳通話之對象
      ，亦不能以此推認該通話對象之不明通話內容，足致訴外
      人游淑芳起意自殺，是本院認為被告此部分之聲請，並無
      必要；另本件調查證據之結果已足為判斷之依據，本院認
      為訴訟經濟計，亦無待臺灣桃園地方法院檢察署檢察官上
      開案件偵查終結之必要，均此敘明。
（六）綜上所述，依上開訴外人游淑芳經臺灣桃園地方法院檢察
      署檢察官相驗之死亡原因，其確係自高處墜落全身多處創
      傷致出血性休克而死亡及證人甲○○之證述內容，本院認
      為訴外人游淑芳之死亡原因確為意外事故，而有外來性、
      偶然性及不可預見性甚明，是原告就此部分之舉證，已經
      完足，而被告所抗辯訴外人游淑芳之死亡原因為自殺乙節
      ，依上揭法律規定及最高法院判例之說明，自應由被告舉
      出反證加以證明之，惟被告所舉證據不足以證明所抗辯者
      為真實，前已述及，自不足推翻上開本院認定之結果。
（七）至被告所提出之最高法院43年台上字第377 號、17年上字
      第917 號判例意旨，係指出原告應先就其主張之權利發生
      事實負舉證責任，若原告先不能舉證，以證實自己主張之
      事實為真實，則被告就其抗辯事實即令不能舉證，或其所
      舉證據尚有疵累，亦應駁回原告之請求。而本件原告既然
      已經盡其舉證責任，則依上開判例見解，仍應由被告就其
      抗辯事實再加舉證證明，故被告尚難以上開判例意旨，主
      張其自己無庸舉證，附此敘明。
六、按被保險人故意自殺，或因犯罪行為，所致傷害、殘廢或死
    亡，保險人不負給付保險金額之責任，保險法第133 條固有
    明文。且按被保險人有故意自殺或自成殘廢者，本公司（即
    被告）不負給付保險金的責任，系爭保險契約中安泰靈活理
    財變額保險保險單條款第21條第1 項第3 款亦有約定。本件
    系爭保險契約之被保險人即訴外人游淑芳並非自殺而係意外
    死亡，既經認定，則被告自不得再執上開法律之規定及契約
    之約定，主張其無庸負給付系爭保險契約保險金之責任。
七、再按傷害保險人於被保險人遭受意外傷害及其所致殘廢或死
    亡時，負給付保險金額之責。前項意外傷害，指非由疾病引
    起之外來突發事故所致者，保險法第131 條定有明文。又按
    被保險人於本契約有效期間內死亡者，本契約之效力即行終
    止，本公司依下列約定給付「身故保險金」，並按日數比例
    退還已收取之保險成本：(2)投保本保險乙型者，按保險金額
    與保單帳戶價值之和給付身故保險金；被保險人於本附約有
    效期間內，因遭受意外傷害事故，致其身體蒙受傷害而致死
    亡、殘廢、失能或接受醫療時，本公司依照本附約的約定，
    給付保險金。前項所稱意外傷害事故，指非由疾病引起之外
    來突發事故；被保險人於本附約有效期間內遭受第7 條約定
    的意外傷害事故致其身體蒙受傷害，並自意外事故發生之日
    起180 日以內致死亡者，本公司按保險金額給付身故保險金
    ，系爭保險契約中安泰靈活理財變額保險保險單條款第14條
    第1 項第2 款、增額終身壽險之安泰意外傷殘保險附約第7
    條、第8 條亦有明文約定。本件系爭保險契約之被保險人即
    訴外人游淑芳係因非由疾病引起且非因自殺之外來突發事故
    致死者，已經認定如前，則系爭保險契約之受益人即原告請
    求被告給付未付之系爭保險金，揆諸上揭法律規定及契約約
    定，自屬有據。
八、再按保險人應於要保人或被保險人交齊證明文件後，於約定
    期限內給付賠償金額。無約定期限者，應於接到通知後15日
    內給付之。保險人因可歸責於自己之事由致未在前項規定期
    限內為給付者，應給付遲延利息年利1 分，保險法第34條復
    有明文。且按要保人或受益人應於知悉本公司應負保險責任
    之事故後10日內通知本公司，並於通知後儘速檢具所需文件
    向本公司申請給付保險金。本公司應於收齊前項文件後15日
    內給付之，逾期本公司應按年利1 份加計利息給付；被保險
    人於本附約有效期間內遭受第7 條約定的意外傷害事故時，
    要保人、被保險人或受益人應於知悉意外傷害事故發生後10
    日內將事故狀況及被保險人的傷害程度，通知本公司。並於
    通知後儘速檢具所需文件向本公司申請給付保險金。本公司
    應於收齊前項文件後15日內，依被保險人之申請給付保險金
    。逾期給付「身故保險金」時，本公司應按年利1 分加計利
    息，系爭保險契約中安泰靈活理財變額保險保險單條款第16
    條第1 項、第2 項前段、增額終身壽險之安泰意外傷殘保險
    附約第20條第1 項、第2 項前段亦有明文約定。本件被告應
    負給付系爭保險金之責任，且原告已於94年4 月5 日向被告
    申請給付，則原告就被告應給付之系爭保險金，併請求自其
    申請後第16日即94年4 月21日起至清償日止，按年息10% 計
    算之利息，揆諸上揭法律規定及系爭保險契約之約定，自亦
    有據。
九、從而，原告依保險法之規定及系爭保險契約約定之法律關係
    ，訴請被告給付原告6,170,435 元及自94年4 月21日起至清
    償日止，按年息10% 計算之利息，為有理由，應予准許。
十、本件事證已臻明確，兩造其餘攻擊防禦方法及舉證，核於判
    決之基礎及結果無影響，無庸一一論列，附此敘明。
十一、兩造均陳明願供擔保，請准宣告假執行或免為假執行，經
      核均無不合，爰各酌定如主文所示之擔保金額，併予准許
      。
據上論結，本件原告之訴為有理由，依民事訴訟法第78條、第
390 條第2 項、第392 條第2 項，判決如主文。
中　　華　　民　　國　　94　　年　　12　　月　　27　　日
                      民事第二庭  法　官　張震武
以上正本係照原本作成
如對本判決上訴，須於判決送達後20日內向本院提出上訴狀
中　　華　　民　　國　　94　　年　　12　　月　　27　　日
                                  書記官　李家
┌───────────────────────────────────────────┐
│附表：                                                              94年度保險字第30號│
├─┬────────┬───────┬─────┬─────┬────┬───────┤
│編│  保險契約名稱  │ 保 單 號 碼  │ 保險金額 │保險期間  │受益人  │備          註│
│號│                │              │（新臺幣）│          │        │              │
├─┼────────┼───────┼─────┼─────┼────┼───────┤
│１│增額終身壽險    │Ｚ000000000-00 │20萬元    │民國88年6 │丁○○  │附加意外身故及│
│  │（85B）         │              │          │月4 日至  │丙○○○│殘廢保險金    │
│  │                │              │          │127 年6 月│        │3,130,435元   │
│  │                │              │          │4 日      │        │              │
├─┼────────┼───────┼─────┼─────┼────┼───────┤
│２│安泰靈活理財    │Ｚ000000000-00 │312萬元   │93年8月28 │丁○○  │依保險單契約條│
│  │變額保險（乙型）│              │          │日至終身  │丙○○○│款第14條第1 項│
│  │                │              │          │          │        │第2 款之約定，│
│  │                │              │          │          │        │身故保險金係包│
│  │                │              │          │          │        │含左列保險金額│
│  │                │              │          │          │        │與被保險人保單│
│  │                │              │          │          │        │帳戶之價值。  │
└─┴────────┴───────┴─────┴─────┴────┴───────┘
